臺灣高雄地方法院刑事裁定　　　　　　 100年度聲判字第36號
聲　請　人　謝建成
代　理　人　劉新安律師
被　　　告　謝國治
上列聲請人因告訴被告竊佔案件，不服臺灣高等法院高雄分院檢
察署檢察長駁回再議之處分（100 年度上聲議字第486 號），聲
請交付審判，本院裁定如下：
    主  文
聲請駁回。
    理  由
一、聲請交付審判意旨略以：(一)高雄縣大社鄉（已改制為高雄市
    大社區，下同）中里段675 號、626 號土地及坐落該地之磚
    造房屋，原係聲請人之祖父所有，迨民國87年間分產，聲請
    人之父謝福居（聲請狀誤載為謝萬居）分得上開房、地，被
    告即聲請人之伯父謝國治另分得其他地號土地，因而搬離該
    地，已中斷繼續佔用之狀態，此為被告於偵訊中自承明確，
    被告雖辯稱仍有在該地擺放農具，然未提出何等證據以實其
    說，其於99年11月22日在上開房屋頂搭建鋼材，自屬另一竊
    佔行為，時效重行起算，再議駁回處分書未能釐清40年間祖
    父在世時，被告兄弟同居共財事實，與87年間析產分居之過
    程，以致誤認被告竊佔狀態繼續不中斷，容有誤會；(二)被告
    並非上開土地、房屋所有人，自無可能重新興建改造房屋，
    不能以此認被告未另有竊佔行為；(三)再議駁回理由一方面採
    信被告興建上開房屋供其家人居住，另一方面認定由被告之
    父興建，容有矛盾，因認再議處分以時效完成為由予以駁回
    處分不當，爰依法聲請准予交付審判云云。
二、按聲請人不服上級法院檢察署檢察長認再議為無理由而駁回
    之處分者，得於接受處分書後10日內委任律師提出理由狀，
    向該管第一審法院聲請交付審判。法院認為交付審判之聲請
    不合法或無理由者，應駁回之，刑事訴訟法第258 條之1 、
    第258 之3 第2 項前段分別定有明文。查聲請人以被告涉犯
    竊佔罪嫌，向臺灣高雄地方法院檢察署檢察官提出告訴，經
    該署檢察官以100 年度偵字第3794號為不起訴處分後，聲請
    人提起再議，由臺灣高等法院高雄分院檢察署檢察長於100
    年5 月5 日以100 年度上聲議字第486 號認再議為無理由而
    予以駁回，聲請人旋於100 年5 月12日委任律師向本院聲請
    交付審判，此經本院調取全卷核對無誤，並有刑事交付審判
    聲請狀上本院收文章所示日期及刑事委任書狀可憑（見本院
    100 年度聲判字第36號卷宗第1 頁），是聲請人聲請交付審
    判合於法定程序要件。
三、又按刑事訴訟法第258 條之1 規定聲請人得向法院聲請交付
    審判，係對於「檢察官不起訴或緩起訴裁量權」制衡之一種
    外部監督機制，法院僅就檢察官所為不起訴或緩起訴之處分
    是否正確加以審查，以防止檢察機關濫權；依此立法精神，
    同法第258 條第3 項規定法院審查聲請交付審判案件時「得
    為必要之調查」，其調查證據之範圍，自應以偵查中曾顯現
    之證據為限，不可就聲請人新提出之證據再為調查，亦不可
    蒐集偵查卷以外之證據。除認為不起訴處分書所載理由違背
    經驗法則、論理法則或其他證據法則，否則不宜率予裁定交
    付審判。且法院裁定交付審判，即如同檢察官提起公訴使案
    件進入審判程序，是法院裁定交付審判之前提，必須偵查卷
    內所存證據已符合刑事訴訟法第251 條第1 項所定「足認被
    告有犯罪嫌疑」之檢察官應提起公訴之情形，亦即該案件已
    經跨越起訴門檻；否則，縱或法院對於檢察官所認定之基礎
    事實有不同判斷，但如該案件仍須另行蒐證偵查始能判斷應
    否交付審判者，因交付審判審查制度並無如同再議救濟制度
    得為發回原檢察官續行偵查之設計，法院仍應依同法第258
    條之3 第2 項前段規定，以聲請無理由裁定駁回。又法院於
    審查交付審判之聲請有無理由時，除認為告訴人所指摘不利
    被告之事證未經檢察機關詳為調查或斟酌，或不起訴處分書
    所載理由違背經驗法則、論理法則或其他證據法則者外，不
    宜率予交付審判（法院辦理刑事訴訟案件應行注意事項第11
    8 項參照）。至上開所謂告訴人所指摘不利被告之事證未經
    檢察機關詳為調查，係指告訴人所提出請求調查之證據，檢
    察官未予調查，且若經調查，即足以動搖原偵查檢察官事實
    之認定及處分之決定，倘調查結果，尚不足以動搖原事實之
    認定及處分之決定者，仍不能率予交付審判。
四、經查：
  (一)聲請人原告訴意旨略以：被告明知高雄縣大社鄉○里段675
    地號、626 地號土地非其所有、亦無使用權，竟仍基於意圖
    為自己不法利益之犯意，於99年11月22日擅自在上開土地上
    搭建鐵皮屋，而予以竊佔，因認被告涉有刑法第320 條第2
    項之竊佔罪嫌等語。
  (二)臺灣高雄地方法院檢察署檢察官以100 年度偵字第3794號偵
    查終結後認為：被告陳稱其於40年間起，即與其父共同居住
    ，直到其父於87年間過世後搬出，但仍有農具擺放該處等語
    ，核與聲請人於偵查中陳稱上開房屋原由被告及其家人使用
    等語相符，又無證據顯示被告事後未繼續使用上開房屋或已
    由他人佔用之情，故被告於99年11月22日在上開房屋屋頂更
    行搭建鋼材，不過係原佔用土地狀態之繼續，應認本件追訴
    權時效期間已於50年間完成，應為不起訴處分等語。
  (三)聲請人聲請再議意旨雖略以：被告已搬離該屋10幾年，何來
    繼續佔用土地，且房屋外表破損，何來擺放農具，被告又於
    搭蓋鐵皮屋頂後，向聲請人之父要求新臺幣30萬元補償，始
    願還地，應有竊佔，原處分以時效完成而不起訴處分，顯有
    未當云云。
  (四)臺灣高等法院高雄分院檢察署以100 年度上聲議字第486 號
    駁回聲請人再議理由略謂：被告所稱上開房屋於40年間所興
    建後由其及家人使用乙節，應堪採信，已見原檢察官不起訴
    處分之理由詳敘，並無違背論理法則及經驗法則，且被告於
    99年11月間在上開磚造屋頂更行搭建鋼材一事，僅欲搭蓋鐵
    皮屋頂以防漏水，並無重新興建改造房屋，是應僅為原佔用
    狀態之繼續，縱有如聲請再議意旨所指已搬離該屋10幾年，
    惟仍可擺放農具在屋內供其使用，仍不失為佔用狀態之繼續
    ，至被告如有於搭蓋鐵皮屋頂後向聲請人之父要求金錢補償
    ，始願還地，應屬事後為解決紛爭之問題，難認具有為自己
    不法利益之意圖而竊佔不動產，並非即有竊佔之犯行，聲請
    再議片面指摘應無佔用狀態之繼續，尚無積極證據，是原檢
    察官認本件追訴權時效期間已於50年間完成，應為不起訴處
    分，核無不當，再議意旨猶執前詞，予以指摘，難認為有理
    由等語。
五、按告訴人之告訴，係以使被告受刑事訴追為目的，是其陳述
    是否與事實相符，仍應調查其他證據以資審認，最高法院著
    有52年台上字第1300號判例意旨可資參照。經本院調閱原偵
    查卷宗，審核結果，認為檢察官前開不起訴處分書及駁回再
    議處分書，並無不合，並補充駁回理由如下：
  (一)法律適用：
  1.按案件時效已完成者，應為不起訴之處分，刑事訴訟法第25
    2 條第2 款定有明文。次按行為後法律有變更者，適用行為
    時之法律，但行為後之法律有利於行為人者，適用最有利於
    行為人之法律；94年1 月7 日刑法修正施行前，其追訴權或
    行刑權時效已進行而未完成者，比較修正前後之條文，適用
    最有利於行為人之規定，刑法第2 條第1 項、刑法施行法第
    8 條之1 分別定有明文。查刑法第80條第1 項關於追訴權時
    效期間之規定，刑法修正前、後之規定不同，而告訴意旨認
    被告涉犯刑法第320 條第2 項之竊佔罪嫌，係有期徒刑5 年
    以下之罪，依修正前刑法第80條第1 項第2 款之規定，追訴
    權期間為10年，然依修正後刑法第80條第1 項第2 款之規定
    ，追訴權期間則為20年，是修正後刑法所定時效期間較長，
    自屬對行為人較不利，比較結果自應以修正前刑法第80條第
    1 項較有利於行為人，則本件追效權時效，自應適用修正前
    刑法第80條之規定，追訴權時效期間為10年。
  2.次按刑法第320 條第2 項之竊佔罪，為即成犯，於其竊佔行
    為完成時犯罪即成立，以後之繼續竊佔乃狀態之繼續，而非
    行為之繼續，最高法院66年台上字第3118號判例要旨參照。
    又竊佔罪為即成犯，於其竊佔行為完成時犯罪即成立，以後
    之繼續佔用乃狀態之繼續，而非行為之繼續，故竊佔後雖於
    原竊佔範圍內增建樓層，因僅係竊佔狀態繼續中變更其使用
    之方法，固不構成另一新竊佔罪，有關追訴權時效之起算，
    仍應以最初竊佔行為完成時為準；然如於竊佔後超逾原竊佔
    面積予以擴建，則構成另一新竊佔罪，其追訴權時效應自擴
    建時起算，復經最高法院97年度台上字第6004號判決理由進
    一步闡釋在案。
  3.準此，行為人如於是次刑法修正施行前，即已完成佔用土地
    行為，其後於佔用狀態存續中，在原佔用範圍內增建，僅屬
    變更使用方法，要非另一竊佔行為，自無從重新起算時效，
    仍以其原先竊佔行為完成時起算10年時效。
  (二)經查：
  1.本件上開房屋坐落所在之地號675 號、626 號土地部分，原
    係被告之父與他人共有，被告之父乃於40年間興建上開房屋
    ，供被告一家居住；於70年間土地分割，675 號土地登記予
    聲請人之祖母，迄87年間，被告之父過世，被告始未實際居
    住該處，嗣上開675 號土地於94年間登記予聲請人之子謝志
    浤所有；而地號626 號土地因繼承，現由被告與另15人共有
    ，此情業據被告、聲請人供承一致，復有聲請人提出之高雄
    縣仁武鄉地政事務所97年11月4 日土地複丈成果圖、675 號
    土地所有權狀、上開房地照片4 張及被告提出之626 號土地
    所有權狀各1 份附卷可考（見偵卷第14、16、27、28、33頁
    ），足見被告於40年間起，即完成佔用上開房屋、土地之行
    為無訛。
  2.按土地於其行使有利益之範圍內，及於土地之上下，土地所
    有權人或其他權利人得就該土地有使用收益之權，此觀民法
    物權編章規定自明，是以單純占有，或興建工作物、建築物
    、設置線路、管線、農作等各類型態均為事實上之佔用。次
    按房屋之所有人或其他權利人亦得本於權利作用，為各樣使
    用，例如為便利耕作，以供堆置農具、肥料或臨時休息之用
    ，或實際居住，抑或兼具二者，均不失為使用方法，同時使
    用房屋亦兼有占有坐落土地之事實。又一般占有多為繼續狀
    態，除有反證可證已中斷，否則占有狀態仍屬存續，是民法
    第944 條第2 項規定經證明前後兩時為占有者，推定前後兩
    時之間繼續占有，以解決實務上常見狀況卻不易舉證之問題
    ，此在不動產之占有尤然，因土地、房屋具有固定性，非如
    動產可輕易藉由拋棄、移轉占有或持有等外觀判斷占有狀態
    是否存續，且因土地、房屋具有上述可堆置物品、供人居住
    等不同作用，自不以佔用者實際居住該處為必要，是除有積
    極證據可明占有者（佔用者）已無欲繼續占有（佔用），否
    則尚難單憑其已無實際居住該處，逕認占有（佔用）狀態中
    斷。查本件被告於警詢、偵查中始終供稱：伊自40年間起居
    住在上開房屋，伊父親於87年間過世後，雖未居住該處，仍
    擺放農具，94年間聲請人將祖廳拆掉，都沒有跟伊聯絡，損
    害伊權利，99年11月間房屋每逢下雨會漏水，伊才在屋頂搭
    建鋼材，準備搭蓋鐵皮屋等語明確（見偵卷第9 至13、28頁
    ），核與上開照片2 張所示祖廳遭拆除及被告於上開房屋屋
    頂搭建鋼材之情相符（見偵卷第21頁），亦核與被告於警詢
    時自陳不識字，以務農維生等情一致無矛盾（見偵卷第9 頁
    ），聲請人於偵查中到庭與被告同受偵訊中，亦未否認被告
    仍有將農具擺放該處之事實。再者，被告如於87年間已未有
    繼續佔用之意思，衡情何必於99年11月間又耗資勞力搭建鋼
    材、預備搭蓋鐵皮屋以免上開房屋內部漏水！況上開房屋既
    係被告之父興建完成，且被告自幼與家人同住該處，於87年
    間分產迄今，被告與聲請人間就上開房屋、土地等不動產相
    關權利仍存有爭執，被告就上開房屋坐落之626 號土地仍為
    共同共有所有權人，則衡情自無任意拋棄權利或中止佔用之
    意思，此外復無證據可反證被告所述不實，足見被告所辯堪
    可採信，應認其繼續佔用之狀態尚在存續中，是其在屋頂搭
    建鋼材，自非另一佔用行為，聲請意旨所執之詞容有誤會，
    難以憑採。又再議駁回理由所載「綜上，被告所稱上開房屋
    於40年間所興建後......，應堪採信。」及「被告所稱上開
    房屋於40年間所興建後......，應堪採信。」（見再議駁回
    處分書第二段倒數第5 行、第四段第2 行），均無一語指涉
    認定上開房屋係被告興建，聲請意旨所執再議駁回理由一面
    認定上開房屋係被告興建，一面認定係其父興建，容有矛盾
    云云，實有誤會，殊無可採。
  3.被告於99年11月22日，在上開房屋屋頂更行搭建鋼材，預備
    搭蓋鐵皮屋頂，並無重新興建改造房屋，且與原興建之上開
    房屋仍屬土地面積上空之同一範圍，此為被告供承明確，亦
    為聲請人所不否認，並有聲請人提出之照片2 張附卷可憑（
    見偵卷第31頁），是被告所為仍屬原來竊佔狀態之繼續，空
    間上並無擴大原來占有範圍甚明，揆諸前揭法條意旨之說明
    ，僅屬變更使用方法，要非另一竊佔行為，自無從重行起算
    時效，仍自其原先佔用行為完成時起算10年時效。
  4.綜上，被告於99年11月22日搭蓋鋼材僅係原於40年間佔用該
    房屋、土地狀態之繼續，應認本件追訴權時效期間已於50年
    間完成，前開不起訴處分及駁回再議理由暨事證，經本院調
    閱前開卷證核閱屬實。此外，綜觀全卷，尚無其他不利被告
    之事，參照上揭判例意旨說明，亦無違背經驗法則、論理法
    則，參照上揭判例意旨說明，亦無違背經驗法則、論理法則
    或其他證據法則之情事，本院因認本件並無「告訴人所指摘
    不利被告之事證未經檢察機關詳為調查或斟酌，或不起訴處
    分書所載理由違背經驗法則、論理法則或其他證據法則」等
    得據以交付審判之事由存在。從而，本件聲請人之聲請意旨
    為無理由，應予駁回。
六、據上論斷，依刑事訴訟法第258 條之3 第2 項前段，裁定如
    主文。
中    華    民    國   100    年    5     月    23    日
                  刑事第十四庭  審判長法  官  陳銘珠
                                      法  官  林揚奇
                                      法  官  李俊霖
以上正本證明與原本無異。
不得抗告。
中    華    民    國   100    年    5     月    23    日
                                      書記官  武凱葳